---
project:
  type: website
  output-dir: docs
title: "統計データを用いた作図：e-Stat（API）編"
format:
  html:
    toc: true
    toc-title: 目次
    toc_float: true
    toc-depth: 3
    number-sections: true
    theme: lumen
lang: ja
---

ここでは，農業協同組合数の推移の折れ線グラフを作成する。
[消費生活協同組合](https://takeshinishimura.github.io/Cooperative/02_stats_estat.html){target="_blank"}のときと同じように，農業協同組合に関する統計データもe-Statから取得できる。
農業協同組合数の推移がわかる最新のデータは，次のページから取得できる。
実際に検索してみて，このページにたどり着けるか試してみよう。

::: {.callout-note collapse="true" icon="true"}
## 農業協同組合等現在数統計 確報 令和３年度農業協同組合等現在数統計 総括の部 1 農業協同組合、同連合会及び農事組合法人数の推移（第１表） 年度次

[https://www.e-stat.go.jp/stat-search/files?stat_infid=000032206155](https://www.e-stat.go.jp/stat-search/files?stat_infid=000032206155){target="_blank"}
:::

上述のサイトから，r006-02-001.xlsという名前のExcel形式のファイルをダウンロードできる。
あとは，Microsoft Officeを構成するアプリケーションのひとつであるExcelを起動して，ファイルを開き，Excelの機能を使って折れ線グラフを作成することができる。
Excelの図で満足できる人はこれで終わりである。
ちまちまとマウスをクリックしながら，はたまた数値を別のセルに移動させながら，折れ線グラフを作成するとよい。
以下の説明は，Excelでは満足できない人のためのものである。


## Excelファイルを使う方法

### Excelファイルの読み込み

ここでも，e-StatにあるExcelファイルのフォーマットが原因で，データを扱えるようにするまでが一苦労であることが再認識できる。
本当なら試行錯誤が必要であるが，以下のとおり実行すれば問題なく読み込める（今回の場合，ヘッダーを読み込んでいない。諦めた。通常は読み込まなければならない）。

以下のコマンドでExcelファイルを読み込む。

```{r}
#| eval: false
library(readxl)
df <- readxl::read_excel("r006-02-001.xls", col_names = FALSE, skip = 12)
```
```{r}
#| echo: false
#| message: false
library(readxl)
df <- readxl::read_excel("../data/r006-02-001.xls", col_names = FALSE, skip = 12)
```

次に，読み込んだデータの前処理をする。
ここで何をやるかは，そのファイルがどうなっているかに依存する。
この作業を地道にやることにより，データ分析を見越して綺麗なファイルを作成しなければならないことに気づくはずである。
ここで，農林水産省を責めてはいけない。
それぞれの立場でそれぞれの事情があるのだろうと思いを馳せるだけである。
地味で辛い作業である。

```{r}
# 前処理半作：データ分析は前処理が大事だという諺（嘘）
df_header1 <- c("", rep("単位農協", 4), rep("連合会", 3), rep("農事組合法人", 4))
df_header2 <- c("年次", "総合農協", "専門農協_出資組合", "専門農協_非出資組合", "合計", "出資連合会", "非出資連合会", "合計", "１号", "２号", "１号及び２号", "合計")
df_header <- paste(df_header1, df_header2, sep = "_")
df_header <- sub("^_", "", df_header)

names(df) <- df_header
df <- df[1:76, ]
df <- df[-49, ]
df[, 1] <- 1:nrow(df) + 22 + 1925

# 以下は好みであり，実行しなくてもよい
dfcoop <- data.frame(df)
```

Excelファイルから読み込んだデータが分析可能な状態になっているかどうかを確認する。

```{r}
head(dfcoop)
```

このようになっていれば，作図や分析に使えるデータであるといえる。
なお，NAというのはNAという文字があるのではなく，そこには何もないという意味で理解するとよい。

### 折れ線グラフ {#sec-simpleplot}

次に，折れ線グラフを作成してみる。

```{r}
plot(dfcoop[, c("年次", "単位農協_総合農協")], type = "o", main = "総合農協数の推移", xlab = "年3月末", pch = 16, las = 1)
```

macOSの場合，文字化けする（トーフになる）かもしれない。

続いて，専門農協のうちの出資組合と非出資組合も同じ図に表示してみる。

```{r}
dfcoop2 <- dfcoop
rownames(dfcoop2) <- dfcoop2[, 1]
dfcoop2 <- dfcoop2[, -1]
matplot(dfcoop2[, c("単位農協_総合農協", "単位農協_専門農協_出資組合", "単位農協_専門農協_非出資組合")], type = "o", main = "単位農協数の推移", xlab = "年3月末", ylab = "農業協同組合数", lwd = 1, lty = 1, pch = 16, las = 1,  axes = FALSE)
axis(1, at = 1:nrow(dfcoop2), labels = min(rownames(dfcoop2)):max(rownames(dfcoop2)))
axis(2, las = 1)
legend("topright", legend = c("総合農協", "専門農協_出資組合", "専門農協_非出資組合"), col = 1:3, lwd = 1, lty = 1, pch = 16)
```


## e-StatのAPIを使う方法 {#sec-estat}

e-StatからExcelファイルをダウンロードせずとも，APIを使ってデータを取得できることがある。
ややスッキリしない表現なのは，APIを使ってデータを取得できるものとできないものがあるためである。
幸いなことに，今回扱った農業協同組合数の推移のデータはAPIを使って取得できる。

以下の説明は高度であるため，スキップしてよい。
ただし，Rのスキルを身につけたい人は，時間をかけて構わないので，ぜひ挑戦してほしい。

### e-StatのAPI取得

まず，e-Statのサイトでユーザ登録して，APIを取得する。
取得方法は自分で調べてほしい。

次に，[keyring: Access the system credential store from R](https://github.com/r-lib/keyring){target="_blank"}を設定する。
これは必須ではないが，便利なので設定しておくとよい。

```{r}
#| eval: false
# 以下を実行する前に，e-StatのAPIを取得しておく
install.packages("keyring")
# library(keyring)
keyring::key_set("e-stat")
# 使う場合は，以下のようにする
# keyring::key_get("e-stat")
```

### e-Statからデータ取得

いよいよ本題に入る。
e-Statから欲しいデータを取得してみよう。

次のコードを実行することで，欲しいデータが取得できる。
statsDataId = "0002003131"の数字は，e-Statの[農業協同組合等現在数統計 確報 令和３年度農業協同組合等現在数統計総括の部 1 農業協同組合、同連合会及び農事組合法人数の推移（第１表）](https://www.e-stat.go.jp/dbview?sid=0002003131){target="_blank"}のページを指すIDである。

```{r}
library(httr)

response <- httr::GET(
  url = "https://api.e-stat.go.jp/rest/2.1/app/getSimpleStatsData",
  query = list(
    appId = keyring::key_get("e-stat"),
    statsDataId = "0002003131",
    sectionHeaderFlg = 2
  )
)
response <- httr::content(response)
df <- read.csv(text = sub("^.*\\\"VALUE\\\"\n", "", response), header = TRUE, check.names = FALSE)

df2 <- df
names(df2) <- gsub("\\(.+\\)", "", names(df2))

df2[, "農業協同組合等統括の部現在数"] <- factor(df2[, "農業協同組合等統括の部現在数"])
df2 <- tidyr::spread(df2, key = "農業協同組合等統括の部現在数", value = value)

dfMultifunctional <- na.omit(df2[, c("年次", "単位農協_総合農協")])
dfInvested <- na.omit(df2[, c("年次", "単位農協_専門農協_出資組合")])
dfNoninvested <- na.omit(df2[, c("年次", "単位農協_専門農協_非出資組合")])

dfcoop <- merge(merge(dfMultifunctional, dfInvested, by = "年次", all = TRUE), dfNoninvested, by = "年次", all = TRUE)

# 「年次」列に1996年3月末の行が，「1996年3月末(変更前)」と「1996年3月末(変更後)」の2つあるため，前者を削除する
rm1996 <- function (x) {
  tmp <- x[x[, "年次"] != "1996年3月末(変更前)", ]
  tmp[tmp[, "年次"] == "1996年3月末(変更後)", "年次"] <- "1996年3月末"
  tmp
}
dfcoop <- rm1996(dfcoop)
dfcoop <- dfcoop[dfcoop[, "年次"] != "2022年4月1日", ]
dfcoop[, "年次"] <- as.double(gsub("年3月末", "", dfcoop[, "年次"]))

head(dfcoop)
```

欲しかったデータが分析可能な形になったことが確認できる。
もう少し見栄えのよい表にしたければ，[DT: A Wrapper of the JavaScript Library 'DataTables'](https://cran.r-project.org/web/packages/DT/index.html){target="_blank"}を使うとよい。

```{r}
caption <- "農業協同組合数の推移"
DT::datatable(
  dfcoop, caption = caption, rownames = TRUE,
  extensions = 'Buttons',
  options = list(
    pageLength = 10,
    dom = 'Blfrtip',
    buttons = list(
      c('csv', 'excel')
    )
  )
) |>
  DT::formatCurrency(c(2:ncol(dfcoop)), currency = "", interval = 3, mark = ",", digits = 0)
```

今回はDTを使うメリットがほとんどないが，複雑な表だと視認性が劇的に改善するため，覚えておくとよい。

### ggplot2を用いた折れ線グラフ

上記のデータフレームから折れ線グラフを作成する方法は，@sec-simpleplot と同じである。
以下では，授業で使用した図の作成方法を紹介する。

```{r}
#| warning: false
library(ggplot2)

dfcoop2 <- reshape2::melt(dfcoop, id.vars = "年次")
names(dfcoop2)[2:3] <- c("単位農協", "組合数")
levels(dfcoop2[, "単位農協"]) <- sub("単位農協_", "", levels(dfcoop2[, "単位農協"]))

g <- ggplot(data = dfcoop2) +
  geom_line(aes(x = 年次, y = 組合数, group = 単位農協, colour = 単位農協)) +
  geom_point(aes(x = 年次, y = 組合数, group = 単位農協, colour = 単位農協)) +
  ggtitle("単位農協数の推移")
g + theme(text = element_text(family = "HiraKakuProN-W3"))
```

最後のところでエラーが出る場合は，gだけにして，プラス以降を入力しない。
文字化けするかもしれないが，気にする必要はない（文字化けを修正するのは大変）。

次のように，少し工夫するだけで見栄えは劇的に改善する。

```{r}
#| warning: false
# 便利なカラーパレット
library(ggsci)

g <- ggplot(data = dfcoop2) +
  geom_line(aes(x = 年次, y = 組合数, group = 単位農協, colour = 単位農協)) +
  geom_point(aes(x = 年次, y = 組合数, group = 単位農協, colour = 単位農協)) +
  scale_y_continuous(labels = scales::comma_format()) +
  ggtitle("単位農協数の推移") +
  theme_bw() +
# theme_minimal() +
# theme_classic() +
  scale_color_d3()
g + theme(text = element_text(family = "HiraKakuProN-W3"))
```

いい感じの図が描けた。

図をファイルに保存するときは，以下のようにする。

```{r}
#| warning: false

```{r}
outdir <- "./fig"
```
```{r}
#| include: false
outdir <- "../fig"
```

```{r}
if (!file.exists(outdir)) {
  dir.create(outdir)
}

ggsave(g, file = file.path(outdir, "number_of_ja.pdf"), width = 8, height = 4)
```


## e-Statの検索

@sec-estat では，statsDataId = “0002003131”とIDを指定した。
しかし，通常はデータを探すところから始める必要がある。
以下に探し方の一例を示す。

```{r}
#| eval: false
library(httr)
library(listviewer)
library(rlist)

searchword <- "農業協同組合"

response <- httr::GET(
  url = "https://api.e-stat.go.jp/rest/2.1/app/json/getStatsList",
  query = list(
    appId = keyring::key_get("e-stat"),
    searchWord = searchword
  )
) |>
  httr::content()
listviewer::jsonedit(response)

df <- response$GET_STATS_LIST$DATALIST_INF$TABLE_INF |>
  rlist::list.select(
    id = `@id`,
    stat_name = STAT_NAME$`$`,
    gov_org = GOV_ORG$`$`,
    statistics_name = STATISTICS_NAME,
#   title = TITLE$`$`, # Error in TITLE$`$` : $ operator is invalid for atomic vectors
    survey_date = SURVEY_DATE,
    table_name = TITLE_SPEC$TABLE_NAME
  ) |>
  rlist::list.stack()

head(df)
```

ここで示した方法は，[Rからe-Stat APIを使う - Qiita](https://qiita.com/nozma/items/f88f5cc60ab63461deae){target="_blank"}が大変参考になった。
これ以外にも，e-Statからデータを取得する方法はある。
例えば，[estatapi](https://yutannihilation.github.io/estatapi/){target="_blank"}というパッケージを使ってもほぼ同じことができるはずである。
興味ある人は，自分で確かめてほしい。
