---
title: "統計データを用いた作図：HTML編"

format:
  html:
    toc: true
    toc-title: 目次
    toc_float: true
    toc-depth: 3
    number-sections: true
    theme: lumen

lang: ja
---

ここでは，消費生活協同組合数の推移の折れ線グラフを作成します。

ここで用いる統計データはExcelファイルではなく，HTMLの表で公開されているものです。

::: {.callout-note collapse="false" icon="true"}
## 厚生労働省「第1表　組合数及び組合員数の状況（消費生活協同組合（連合会）実態調査（平成11年度調査）結果）」

<https://www.mhlw.go.jp/toukei/saikin/hw/shakai/seikyo/hyo1-1.html>{target="_blank"}
:::

この表には，1966（昭和41）年度から1999（平成11）年度のデータが示されています。
e-Statには，より長期にわたるデータがあるため，上記の表は授業では使っていません。
このページの目的は，Rで作図の練習をすることですので，やってみましょう。


## HTMLの表の読み込み

上記リンク先のデータを入手し，Rで読み込みます。

```{r results = "markup", echo = TRUE}
library(rvest)

# 厚生労働省「第1表　組合数及び組合員数の状況」
url <- "https://www.mhlw.go.jp/toukei/saikin/hw/shakai/seikyo/hyo1-1.html"
html <- rvest::read_html(url)

df <- rvest::html_table(html)[[1]]
head(df)
```

複雑な表ではないため，かなり綺麗に読み取れています。
ただし，数字が文字列として認識されており，このままでは図を描くことはできません。

```{r results = "markup", echo = TRUE}
names(df) <- paste0(paste(df[1, ], df[2, ], sep = "（"), "）")
names(df)[1] <- df[1, 1]
df <- df[-c(1:4), ]

df$年度[df$年度 == "元"] <- "1"
df$年度 <- as.numeric(df$年度)
df$年度 <- ifelse(df$年度 > 31, df$年度 + 1925, df$年度 + 1988)

num_cols <- setdiff(names(df), "年度")
df[num_cols] <- lapply(df[num_cols], function(x) as.numeric(gsub(",", "", x)))
```

前処理の終わったデータは，以下の表のようになります。

```{r results = "markup", echo = TRUE}
library(DT)

caption <- "消費生活協同組合（連合会）実態調査（平成11年度調査） - 組合数及び組合員数の状況"
x <- DT::datatable(
  df, caption = caption, rownames = TRUE,
  extensions = 'Buttons',
  options = list(
    pageLength = 10,
    dom = 'Blfrtip',
    buttons = list(
      c('csv', 'excel'),
      I('colvis')
    )
  )
) |>
  DT::formatCurrency(c(1:ncol(df)), currency = "", interval = 3, mark = ",", digits = 0)
# DT::saveWidget(x, file = file.path(outdir, "df.html"), selfcontained = FALSE, libdir = "libs")
x
```

## 折れ線グラフと棒グラフ

まず，折れ線グラフを作成してみる。
横軸に年度を取り，縦軸に組合数（総数）を取った図を描くと以下のようになる。

```{r results = "markup", echo = TRUE}
tmp <- df[["組合数（総数）"]]

# 日本語フォント（ヒラギノ角ゴ）を指定（macOS で，これをしないと文字化けする場合に必要）
par(family = "Hiragino Sans")

layout(matrix(1:2, ncol = 2))
plot(x = df$年度, y = tmp, type = "l", xlab = "年度", ylab = "組合数", las = 1)
plot(x = df$年度, y = tmp, type = "l", xlab = "年度", ylab = "組合数", ylim = c(0, max(tmp, na.rm = TRUE)), las = 1)
```

左図からは，年度によって大きく変化している印象を受ける。
1975年度くらいに組合数が多くなり，その後，ほぼ以前の数に戻っている。
ただし，縦軸が0から始まっていない。
縦軸を `0` から始まるように書き直したのが，右図である。
右図からは，左図ほど大きな変化がある印象は受けない。
折れ線グラフの場合，縦軸をどうすべきかに決まりはなく，変化を強調したければ，左図のように描いてもよい。

同じデータで棒グラフを作成すると，以下のようになる。

```{r results = "markup", echo = TRUE}
# 日本語フォント（ヒラギノ角ゴ）を指定（macOS で，これをしないと文字化けする場合に必要）
par(family = "Hiragino Sans")

layout(matrix(1:2, ncol = 2))
barplot(height = tmp, names.arg = df$年度, ylim = c(1200, max(tmp)), xlab = "年度", ylab = "組合数", col = gray.colors(1), las = 1)
barplot(height = tmp, names.arg = df$年度, xlab = "年度", ylab = "組合数", col = gray.colors(1), las = 1)
layout(matrix(1:2, ncol=2))
```

棒グラフの場合，棒の高さが意味を持つため，縦軸に0を含めなければならず，左図のように描いてはならない。
そもそもRでは，左図のような図は縦軸の端に合わせて描画されないため，図としておかしいことがわかる。
Excelで作図する場合，このようなおかしさに気づきにくいため，注意が必要である。


## 比較可能なグラフ

次に，地域組合と職域組合の比較を試みる。

```{r results = "markup", echo = TRUE}
# 日本語フォント（ヒラギノ角ゴ）を指定（macOS で，これをしないと文字化けする場合に必要）
par(family = "Hiragino Sans")

tmp <- t(as.matrix(df[, c("組合数（地域）", "組合数（職域）")]))
barplot(tmp, names.arg = df$年度, xlab = "年度", ylab = "組合数", las = 1, legend.text = c("組合数（地域）", "組合数（職域）"))
```

積み上げ棒グラフの場合，地域組合と職域組合の合計の推移と，それぞれの推移が把握可能である。
この図は，地域組合を下に，職能組合を上にして作図した。
地域組合の変化は把握しやすい一方で，職能組合の変化は把握しづらい。
そこで，棒の上下を入れ替えてみよう。
ついでに，凡例がグラフと重なっているのを修正する。

次の図は，職域組合を下に，地域組合を上にして作図した。

```{r results = "markup", echo = TRUE}
# 日本語フォント（ヒラギノ角ゴ）を指定（macOS で，これをしないと文字化けする場合に必要）
par(family = "Hiragino Sans")

par(mar = c(4, 4, 1, 8))
barplot(tmp[2:1, ], names.arg = df$年度, xlab = "年度", ylab = "組合数", col = rev(gray.colors(2)), yaxt = "n", las = 1)
axis(2, at = seq(0, 1200, 200), labels = format(seq(0, 1200, 200), big.mark = ",", scientific = FALSE), las = 1)
legend("topright", inset = c(-0.28, 0), legend = rev(c("組合数（地域）", "組合数（職域）")), pch = 22, pt.bg = rev(gray.colors(2)), col = 1, bty = "n", xpd = TRUE)
```

前の図と違って，職能組合の変化が把握しやすい。
また，地域組合の変化も把握しやすい。
なぜか。
これは，職能組合の変化が単調であることが理由であり，たまたまである。
このため，積み上げ棒グラフが，内容を把握しやすいグラフかどうかはデータに依存するといえる。

次に，積み上げ棒グラフを使わない方法を試みる。
次の棒グラフのように，地域組合と職域組合の棒を横に並べると，それぞれの推移が把握しやすくなる。

```{r results = "markup", echo = TRUE}
# 日本語フォント（ヒラギノ角ゴ）を指定（macOS で，これをしないと文字化けする場合に必要）
par(family = "Hiragino Sans")

op <- par(mar = c(4, 4, 1, 8))
barplot(tmp, beside = TRUE, names.arg = df$年度, xlab = "年度", ylab = "組合数", col = gray.colors(2), las = 1)
legend("topright", inset = c(-0.28, 0), legend = c("組合数（地域）", "組合数（職域）"), pch = 22, pt.bg = gray.colors(2), col = 1, bty = "n", xpd = TRUE)
```

しかしながら，必ずしも見やすいとはいえない。
横軸の項目数が多すぎるためである。
これは棒グラフの限界である。

一方，折れ線グラフは複数の線があっても問題なく比較できる。

```{r results = "markup", echo = TRUE}
ymax <- max(df[, c("組合数（地域）", "組合数（職域）")], na.rm = TRUE)

# 日本語フォント（ヒラギノ角ゴ）を指定（macOS で，これをしないと文字化けする場合に必要）
par(family = "Hiragino Sans")

matplot(x = df$年度, y = df[, c("組合数（地域）", "組合数（職域）")], type = "l", lty = 1, col = c(2, 4), xlab = "年度", ylab = "組合数", ylim = c(0, ymax), las = 1, bty = "n")
legend("bottomright", legend = c("組合数（地域）", "組合数（職域）"), lty = 1, col = c(2, 4))
```

`ggplot2` に慣れた場合，細かい設定が面倒だと感じるようになるだろう。
