---
title: "棒グラフ"

format:
  html:
    toc: true
    toc-title: 目次
    toc_float: true
    toc-depth: 3
    number-sections: true
    theme: lumen

lang: ja
---

ここでは，農業協同組合の部門別損益の把握を試みます。

まず，最新の総合農協統計表の損益計算書の統計データがどこにあるかを確認します。

::: {.callout-note collapse="false" icon="true"}
## 農業協同組合及び同連合会一斉調査 / 確報 総合農協統計表 令和５事業年度総合農協統計表　第１部　都道府県別統計表　損益計算書　総括表

<https://www.e-stat.go.jp/index.php/stat-search/database?statdisp_id=0004038719>{target="_blank"}
:::

e-Statには部門別損益のデータセットも用意されており，次のページから確認できます。

::: {.callout-note collapse="false" icon="true"}
## 農業協同組合及び同連合会一斉調査 / 確報 総合農協統計表 令和５事業年度総合農協統計表　第１部　都道府県別統計表　部門別損益　部門別損益計算書（総括版）

<https://www.e-stat.go.jp/index.php/stat-search/database?statdisp_id=0004038779>{target="_blank"}
:::

部門別損益の表は，損益計算書を組み替えたものだと考えられます。

上記2つのデータセットを提供するページのいずれにもExcelファイルはありません。
どこかにExcelファイルを提供するページはあるでしょうか。
探すと，次の2つのページが見つかりました。

::: {.callout-note collapse="false" icon="true"}
## 農業協同組合及び同連合会一斉調査 / 確報 総合農協統計表 令和６事業年度総合農協統計表　第１部　都道府県別統計表　損益計算書　総括表

<https://www.e-stat.go.jp/stat-search/files?stat_infid=000040431532>{target="_blank"}
:::

::: {.callout-note collapse="false" icon="true"}
## 農業協同組合及び同連合会一斉調査 / 確報 総合農協統計表 令和６事業年度総合農協統計表　第１部　都道府県別統計表　部門別損益 部門別損益計算書（総括版）

<https://www.e-stat.go.jp/stat-search/files?stat_infid=000040431613>{target="_blank"}
:::

これらのページで提供されるExcelファイルはデータベースとして提供される情報よりも新しいようである。
e-StatからAPIでデータを入手する場合，同じデータを含むExcelファイルを確認するとよさそうです。

ここでは，最新データにこだわる必要はないため，扱いやすいデータベースのデータセット（部門別損益）を用いて図を作成することにします。


## e-Statからデータ取得

早速，次のコードを実行しよう。
次のコードにある `statsDataId = "0004038779"` の数字はアクセスしたい統計データのIDです。

```{r}
#| warning: false
library(estatapi)

outdir <- "../fig"
dir.create(outdir, showWarnings = FALSE)

appId <- keyring::key_get("e-stat")
statsDataId <- "0004038779"

(meta_info <- estat_getMetaInfo(appId = appId, statsDataId = statsDataId))

df <- estat_getStatsData(
  appId = appId,
  statsDataId = statsDataId
)

df

caption <- "農業協同組合の部門別損益"
DT::datatable(
  df, caption = caption, rownames = TRUE,
  extensions = 'Buttons',
  options = list(
    pageLength = 10,
    dom = 'Blfrtip',
    buttons = list(
      c('csv', 'excel')
    )
  )
) |>
  DT::formatCurrency(ncol(df), currency = "", interval = 3, mark = ",", digits = 0)
```


## 棒グラフ

まず，税引前当期利益を比較してみよう。

```{r}
library(dplyr)
library(ggplot2)
library(ggsci)

df1 <- df |>
  filter(
    `(NOUKYOU1-23-2-016)部門別損益計算書（総括版）_区分` == "税引前当期利益",
    `(NOUKYOU1-23-1-081)部門別損益計算書（総括版）` != "計",
    `(NOUKYOU1-23-1-081)部門別損益計算書（総括版）` != "共通管理費等",
  ) |>
  mutate(
    `(NOUKYOU1-23-1-081)部門別損益計算書（総括版）` = factor(`(NOUKYOU1-23-1-081)部門別損益計算書（総括版）`, levels = unique(`(NOUKYOU1-23-1-081)部門別損益計算書（総括版）`))
  )

p <- ggplot(data = df1) +
  geom_bar(
    aes(
      x = `(NOUKYOU1-23-1-081)部門別損益計算書（総括版）`,
      y = value,
      fill = `(NOUKYOU1-23-1-081)部門別損益計算書（総括版）`
    ),
    stat = "identity"
  ) +
  scale_y_continuous(labels = scales::comma_format(), name = "（千円）") +
  scale_fill_nejm() +
  labs(
    title = "農業協同組合の部門別税引前当期利益",
    caption = "出典：農林水産省『令和5事業年度総合農協統計表』\n（https://www.e-stat.go.jp/index.php/stat-search/database?statdisp_id=0004038779）"
  ) +
  theme_bw() +
  theme(
    legend.position = "none",
    axis.title.x = element_blank(),
    axis.title.y = element_text(size = 10, hjust = 1),
    text = element_text(family = "Hiragino Sans")
  )

p
```

```{r}
#| include: false
#| warning: false
ggsave(file = "benefits_by_division.pdf", plot = p, device = cairo_pdf, path = outdir, width = 8, height = 4)
```

営農指導事業，生活その他事業，農業関連事業の税引前当期利益がマイナスであることが分かります。
これらについて詳細を確認するために，次に，事業総利益と事業管理費のグラフを描いてみましょう。

```{r}
df2 <- df |>
  filter(
    `(NOUKYOU1-23-2-016)部門別損益計算書（総括版）_区分` %in% c("事業総利益", "事業管理費"),
    `(NOUKYOU1-23-1-081)部門別損益計算書（総括版）` != "計",
    `(NOUKYOU1-23-1-081)部門別損益計算書（総括版）` != "共通管理費等",
  ) |>
  mutate(
    `(NOUKYOU1-23-1-081)部門別損益計算書（総括版）` = factor(`(NOUKYOU1-23-1-081)部門別損益計算書（総括版）`, levels = unique(`(NOUKYOU1-23-1-081)部門別損益計算書（総括版）`))
  )

p <- ggplot(data = df2) +
  geom_bar(
    aes(
      x = `(NOUKYOU1-23-1-081)部門別損益計算書（総括版）`,
      y = value,
      fill = `(NOUKYOU1-23-2-016)部門別損益計算書（総括版）_区分`
    ),
    stat = "identity",
    position = "dodge"
  ) +
  scale_y_continuous(labels = scales::comma_format(), name = "（千円）") +
  scale_fill_jama() +
  guides(fill = guide_legend(reverse = TRUE, title = "部門別損益")) +
  labs(
    title = "農業協同組合の部門別損益",
    caption = "出典：農林水産省『令和5事業年度総合農協統計表』\n（https://www.e-stat.go.jp/index.php/stat-search/database?statdisp_id=0004038779）"
  ) +
  theme_bw() +
  theme(
    axis.title.x = element_blank(),
    axis.title.y = element_text(size = 10, hjust = 1),
    text = element_text(family = "Hiragino Sans")
  )

p
```

```{r}
#| include: false
#| warning: false
ggsave(file = "profit_and_loss_by_division.pdf", plot = p, device = cairo_pdf, path = outdir, width = 8, height = 4)
```

営農指導事業は事業総利益そのものがマイナスの値を示していることが分かります。


## 折れ線グラフ

次に，農業協同組合の部門別損益の推移の把握を試みます。
任意の値の推移を見る場合は，棒グラフより折れ線グラフの方が適しています。

農業協同組合の長期累年の統計データとして，損益計算書が提供されています。

::: {.callout-note collapse="false" icon="true"}
## 農業協同組合及び同連合会一斉調査 確報 総合農協統計表　長期累年

<https://www.e-stat.go.jp/index.php/stat-search/database?statdisp_id=0003408614>{target="_blank"}
:::

```{r}
statsDataId <- "0003408614"
(meta_info <- estat_getMetaInfo(appId = appId, statsDataId = statsDataId))

df <- estat_getStatsData(
  appId = appId,
  statsDataId = statsDataId
)

df

df$`時間軸（年次）` <- as.double(sub("年", "", df$`時間軸（年次）`))
df$`損益計算書（総括）` <- factor(df$`損益計算書（総括）`, levels = unique(df$`損益計算書（総括）`))
levels(df$`損益計算書（総括）`) <- sub("^事業総利益_", "", levels(df$`損益計算書（総括）`))
unique(df$`損益計算書（総括）`)
```

### 全国の折れ線グラフ

```{r}
df_all <- df |>
  filter(都道府県 == "全国") |>
  mutate(
    年次 = as.numeric(sub("年", "", `時間軸（年次）`))
  )

df_all2 <- df_all[grep(".事業総利益$", df_all$`損益計算書（総括）`), ]

p <- ggplot(
    data = df_all2,
    aes(x = 年次, y = value, colour = `損益計算書（総括）`)
  ) +
  geom_line() +
  geom_point() +
  scale_y_continuous(labels = scales::comma_format(), name = "（千円）") +
  scale_color_d3() +
  labs(
    title = "農業協同組合の事業総利益の推移",
    caption = "出典：農林水産省『農業協同組合及び同連合会一斉調査 確報 総合農協統計表』長期累年\n（https://www.e-stat.go.jp/index.php/stat-search/database?statdisp_id=0003408614）"
  ) +
  theme_bw() +
  theme(
    legend.title = element_blank(),
    axis.title.x = element_blank(),
    axis.title.y = element_text(size = 10, hjust = 1),
    text = element_text(family = "Hiragino Sans")
  )

p
ggsave(file = "benefits_by_division_for_each_year_all.pdf", plot = p, device = cairo_pdf, path = outdir, width = 8, height = 4)

df_all2 <- df_all[grep("事業収益$", df_all$`損益計算書（総括）`), ]

p <- ggplot(
    data = df_all2,
    aes(x = 年次, y = value, colour = `損益計算書（総括）`)
  ) +
  geom_line() +
  geom_point() +
  scale_y_continuous(labels = scales::comma_format(), name = "（千円）") +
  scale_color_d3() +
  labs(
    title = "農業協同組合の事業収益の推移",
    caption = "出典：農林水産省『農業協同組合及び同連合会一斉調査 確報 総合農協統計表』長期累年\n（https://www.e-stat.go.jp/index.php/stat-search/database?statdisp_id=0003408614）"
  ) +
  theme_bw() +
  theme(
    legend.title = element_blank(),
    axis.title.x = element_blank(),
    axis.title.y = element_text(size = 10, hjust = 1),
    text = element_text(family = "HiraginoSans-W3")
  )

p
ggsave(file = "revenues_by_division_for_each_year_all.pdf", plot = p, device = cairo_pdf, path = outdir, width = 8, height = 4)

df_all2 <- df_all[grep("事業費用$", df_all$`損益計算書（総括）`), ]

p <- ggplot(
    data = df_all2,
    aes(x = 年次, y = value, colour = `損益計算書（総括）`)
  ) +
  geom_line() +
  geom_point() +
  scale_y_continuous(labels = scales::comma_format(), name = "（千円）") +
  scale_color_d3() +
  labs(
    title = "農業協同組合の事業費用の推移",
    caption = "出典：農林水産省『農業協同組合及び同連合会一斉調査 確報 総合農協統計表』長期累年\n（https://www.e-stat.go.jp/index.php/stat-search/database?statdisp_id=0003408614）"
  ) +
  theme_bw() +
  theme(
    legend.title = element_blank(),
    axis.title.x = element_blank(),
    axis.title.y = element_text(size = 10, hjust = 1),
    text = element_text(family = "Hiragino Sans")
  )

p
ggsave(file = "costs_by_division_for_each_year_all.pdf", plot = p, device = cairo_pdf, path = outdir, width = 8, height = 4)
```

### 都道府県別の折れ線グラフ

```{r}
#| message: false
library(gghighlight)

df_pref <- df |>
  filter(
    都道府県 != "全国",
    grepl("信用事業総利益", `損益計算書（総括）`)
  ) |>
  mutate(
    年次 = as.numeric(sub("年", "", `時間軸（年次）`))
  )

p <- ggplot(
    data = df_pref,
    aes(x = 年次, y = value, colour = 都道府県)
  ) +
  geom_line() +
  geom_point() +
  gghighlight(
    grepl("愛媛県|北海道|愛知県|奈良県|沖縄県|長崎県", 都道府県),
    label_params = list(family = "Hiragino Sans")
  ) +
  scale_y_continuous(labels = scales::comma_format(), name = "（千円）") +
  scale_color_d3() +
  labs(
    title = "農業協同組合の信用事業総利益の推移（都道府県別）",
    caption = "出典：農林水産省『農業協同組合及び同連合会一斉調査 確報 総合農協統計表』長期累年\n（https://www.e-stat.go.jp/index.php/stat-search/database?statdisp_id=0003408614）"
  ) +
  theme_bw() +
  theme(
    legend.title = element_blank(),
    axis.title.x = element_blank(),
    axis.title.y = element_text(size = 10, hjust = 1),
    text = element_text(family = "Hiragino Sans")
  )

p
ggsave(file = "benefits_by_division_for_each_year_pref_shinyou.pdf", plot = p, device = cairo_pdf, path = outdir, width = 8, height = 4)
```

```{r}
#| message: false
df_pref <- df |>
  filter(
    都道府県 != "全国",
    grepl("共済事業総利益", `損益計算書（総括）`)
  ) |>
  mutate(
    年次 = as.numeric(sub("年", "", `時間軸（年次）`))
  )

p <- ggplot(
    data = df_pref,
    aes(x = 年次, y = value, colour = 都道府県)
  ) +
  geom_line() +
  geom_point() +
  gghighlight(
    grepl("愛媛県|北海道|愛知県", 都道府県),
    label_params = list(family = "Hiragino Sans")
  ) +
  scale_y_continuous(labels = scales::comma_format(), name = "（千円）") +
  scale_color_d3() +
  labs(
    title = "農業協同組合の共済事業総利益の推移（都道府県別）",
    caption = "出典：農林水産省『農業協同組合及び同連合会一斉調査 確報 総合農協統計表』長期累年\n（https://www.e-stat.go.jp/index.php/stat-search/database?statdisp_id=0003408614）"
  ) +
  theme_bw() +
  theme(
    legend.title = element_blank(),
    axis.title.x = element_blank(),
    axis.title.y = element_text(size = 10, hjust = 1),
    text = element_text(family = "Hiragino Sans")
  )

p
ggsave(file = "benefits_by_division_for_each_year_pref_kyousai.pdf", plot = p, device = cairo_pdf, path = outdir, width = 8, height = 4)
```

```{r}
#| message: false
df_pref <- df |>
  filter(
    都道府県 != "全国",
    grepl("購買事業総利益", `損益計算書（総括）`)
  ) |>
  mutate(
    年次 = as.numeric(sub("年", "", `時間軸（年次）`))
  )

p <- ggplot(
    data = df_pref,
    aes(x = 年次, y = value, colour = 都道府県)
  ) +
  geom_line() +
  geom_point() +
  gghighlight(
    grepl("愛媛県|北海道|愛知県", 都道府県),
    label_params = list(family = "Hiragino Sans")
  ) +
  scale_y_continuous(labels = scales::comma_format(), name = "（千円）") +
  scale_color_d3() +
  labs(
    title = "農業協同組合の購買事業総利益の推移（都道府県別）",
    caption = "出典：農林水産省『農業協同組合及び同連合会一斉調査 確報 総合農協統計表』長期累年\n（https://www.e-stat.go.jp/index.php/stat-search/database?statdisp_id=0003408614）"
  ) +
  theme_bw() +
  theme(
    legend.title = element_blank(),
    axis.title.x = element_blank(),
    axis.title.y = element_text(size = 10, hjust = 1),
    text = element_text(family = "Hiragino Sans")
  )

p
ggsave(file = "benefits_by_division_for_each_year_pref_koubai.pdf", plot = p, device = cairo_pdf, path = outdir, width = 8, height = 4)
```

```{r}
#| message: false
df_pref <- df |>
  filter(
    都道府県 != "全国",
    grepl("販売事業総利益", `損益計算書（総括）`)
  ) |>
  mutate(
    年次 = as.numeric(sub("年", "", `時間軸（年次）`))
  )

p <- ggplot(
    data = df_pref,
    aes(x = 年次, y = value, colour = 都道府県)
  ) +
  geom_line() +
  geom_point() +
  gghighlight(
    grepl("愛媛県|北海道|愛知県", 都道府県),
    label_params = list(family = "Hiragino Sans")
  ) +
  scale_y_continuous(labels = scales::comma_format(), name = "（千円）") +
  scale_color_d3() +
  labs(
    title = "農業協同組合の販売事業総利益の推移（都道府県別）",
    caption = "出典：農林水産省『農業協同組合及び同連合会一斉調査 確報 総合農協統計表』長期累年\n（https://www.e-stat.go.jp/index.php/stat-search/database?statdisp_id=0003408614）"
  ) +
  theme_bw() +
  theme(
    legend.title = element_blank(),
    axis.title.x = element_blank(),
    axis.title.y = element_text(size = 10, hjust = 1),
    text = element_text(family = "Hiragino Sans")
  )

p
ggsave(file = "benefits_by_division_for_each_year_pref_hanbai.pdf", plot = p, device = cairo_pdf, path = outdir, width = 8, height = 4)
```
