---
project:
  type: website
  output-dir: docs
title: "データの整形"
format:
  html:
    toc: true
    toc-title: 目次
    toc_float: true
    toc-depth: 3
    number-sections: true
    theme: lumen
lang: ja
---

ここでは，農業協同組合の組合員数の推移を把握することを試みる。

::: {.callout-note collapse="true" icon="true"}
## 農業協同組合及び同連合会一斉調査 確報 総合農協統計表

[https://www.e-stat.go.jp/dbview?sid=0003406360](https://www.e-stat.go.jp/dbview?sid=0003406360){target="_blank"}
:::

これまで，e-Statから取得したデータをグラフにするまで，何の迷いもなくRのコードを書いているかのように，説明してきた。
しかし実際には，図をどう描くか考える前に，データがどのような構造になっているのかを調べ，試行錯誤している。
ここでは，統計データを取得した後，そのデータの構造を確認しながら，データを整形していく方法を紹介する。


## e-Statからデータ取得

[統計データを用いた作図：e-Stat（API）編](https://takeshinishimura.github.io/Cooperative/02_stats_estatapi.html){target="_blank"}の後半では，e-StatのAPIを使って，Rに統計データを取り込んだ。
ここでも同様の手法でデータを取得する。

早速，次のコードを実行し，欲しいデータが取得しよう。
次のコードにある `statsDataId = "0003406360"` の数字はアクセスしたい統計データのIDである。

```{r}
library(httr)

response <- httr::GET(
  url = "https://api.e-stat.go.jp/rest/2.1/app/getSimpleStatsData",
  query = list(
    appId = keyring::key_get("e-stat"),
    statsDataId = "0003406360",
    sectionHeaderFlg = 2
  )
)
response <- httr::content(response)
df <- read.csv(text = sub("^.*\\\"VALUE\\\"\n", "", response), header = TRUE, check.names = FALSE)
```

このデータはどういう構造になっているのか想像できない。
そこで，データの構造を詳細に確認してみる。


## データ整形

```{r}
head(df)
tail(df)
dim(df)
str(df)
```

「都道府県」の列に「全国」があるのが確認できる。
ここでは，都道府県別には検討しないため，`"全国"` の行だけ抽出すればよいことが分かる。
おそらく，`area_code` が `"0"` である行は，`"全国"` に対応していると想像できる。

次に，「時間軸（年度次）」列がそのまま年度が入力されていることが分かる。
そして，`"2016年度"`，`"2015年度"`，`"2014年度"` となっていることから，`"年度"` を削除して，数値型に変換する必要があることまで見通せる。
`time_code` 列は，`"2016100000"`，`"2015100000"`，`"2014100000"` という値が入っており，整数型である。
これが `時間軸（年度次）` 列と同じ情報かどうかは，これだけでは分からない。
`"2016"` に続く `"100000"` の数字は何を意味するのだろうか。

`unit` 列は単位であり作図には使わないが，数値の意味を確認する際に参照することを覚えておく。
`value` は数値である。
ただし，型が文字列であることから，気をつけなければならないことがありそうである。
`NA`に `"-"` が入力されているかもしれない。
この表はロングであるため，`value` の型を変更すれば，`ggplot2` に使えるかもしれない。

これまでの疑問にひとつずつ答えていこう。
それぞれの列にどういう値が入っているか確認するには，文字列型の場合，`table()` または `unique()` を使えばよい。

```{r}
table(df[, "都道府県"])
unique(df[, "都道府県"])
```

`table()` と `unique()` は似た結果が出力される。
`table()` からはそれぞれのレコード数が分かり，`unique()` からは表にある順番が分かる。
`"全国"` だけで314もある。
年度の違い以外にも何かありそうなため，全国だけ抽出したとしても，どういうデータ構造になっているのか把握するのは容易ではなさそうである。
`area_code` は確認してもよいが，仮に `"0"` が"全国"と1対1で対応していなかった場合，`area_code` の特定が難しくなるため，今回は使わないことにする。

なお，ここでデータフレームの列の指定方法について，簡単に説明しておく。
最も簡単かつ短い書き方は次のとおりである。
```{r}
#| eval: false
df$都道府県
```

これでもよいが，日本語の列名をそのまま使うのは不安である。
例えば，次のようにするとエラーが出る。

```{r}
#| eval: false
df$時間軸（年度次）
```

なぜか。
Rを使い慣れている人だとこの理由が分かるはずである。
Rを使っていると，データフレームがこの列名を変えたがることに気づく。
こうしたエラーの回避策はある。
次のようにするとエラーが出ず，欲しい結果が得られる。

```{r}
#| eval: false
df$'時間軸（年度次）'
```

ただし，こういった書き方をするくらいであれば，このページで書いている方法に統一する方がスマートではないだろうか。
短く書きたいときのみ，`$` で指定すればよい。

話を戻す。
次に，`time_code` 列を確認する。

```{r}
table(df[, "time_code"])
```
`time_code` 列の `"100000"` は，ここでは意味がなく，`sub()` で削除できることが分かる。
それでは，`time_code` 列は `時間軸（年度次）` 列と1対1で対応しているだろうか。
これを確認する方法は多くある。
例えば，次のようにする。

```{r}
table(apply(df[, c("time_code", "時間軸（年度次）")], 1, paste, collapse = " "))
```

ただし，この方法では結果をいちいち確認しなければならない。
できれば，`TRUE` で返ってくるかどうかで判断したい。
例えば，次のようにすればよい。

```{r}
x <- sapply(seq_len(nrow(df)), function(i) (df[i, "time_code"] / 1000000 - 0.1) == as.numeric(sub("年度", "", df[i, "時間軸（年度次）"])))
table(x)
```

年度の入力ミスはなさそうなので，`時間軸（年度次）` 列をいじれば，年度の数値が得られることが分かる。

大幅に変更する前に，新しいデータフレームを作成しておく。
以降は新しいデータフレームで作業し，もし間違った場合は，ここに戻ってくれば読み直さずにすむ。
ここで，全国のみのデータを抽出する。

```{r}
df2 <- df

df2 <- df2[df2[, "都道府県"] == "全国", ]
df2$年度 <- as.double(sub("年度", "", df2[, "時間軸（年度次）"]))

# 必要な列のみ抽出する
df3 <- df2[, c("組合員別内訳", "都道府県", "年度", "unit", "value")]
head(df3)
```

全国のみのデータなので，`value` 列はすべて数値かもしれない。
試しに変換してみる。

```{r}
as.double(df3$value)
```

エラーや警告が出ないため，次に進んで問題ない。

```{r}
df3$value <- as.double(df3$value)
```

いよいよ `組合員別内訳` 列に何が入っているか確認する。
こういう予想しにくいものは，データフレームをある程度整理してからの方が理解しやすいであろう。

```{r}
unique(df3[, "組合員別内訳"])
```

ここで，この列が正組合員と准組合員といった分類であることが分かる。
念のため，ここで `unit` 列との対応を確認しておく。

```{r}
table(apply(df3[, c("組合員別内訳", "unit")], 1, paste, collapse = " "))
```

法人も単位は `"人"` になっている。
`"組合"` と `"戸"` だけ注意が必要である。

ここで，見栄えをよくするために，アンダーバーを括弧に変換しておく。

```{r}
# _を（）に変換する（factorではない場合）
df3[, "組合員別内訳"] <- apply(df3[, "組合員別内訳", drop = FALSE], 1, function(x) {
  if (length(grep("_", x)) > 0) {
    x <- paste0(sub("_", "（", x), "）")
  }
  return(x)}
)

# _を2つ使っているケースに対応
df3[, "組合員別内訳"] <- apply(df3[, "組合員別内訳", drop = FALSE], 1, function(x) {
  if (length(grep("_", x)) > 0) {
    x <- paste0(sub("_", "（", x), "）")
  }
  return(x)}
)

unique(df3[, "組合員別内訳"])
```


## 作図

作図のためには，ここまでで整形されたデータフレームから，作図に必要な行を抽出すればよい。

### 作図1

組合員の合計の折れ線グラフを描くことにしよう。
その前に，これまでデータフレームに番号を振っており，どれが最新か分かりづらいため，最新のデータフレームを分かりやすいデータフレーム名に変更しておく。

```{r}
#| warning: false
dfja <- df3

library(ggplot2)
library(ggsci)

dfja1 <- dfja[grep("^合計（計）$", dfja[, "組合員別内訳"]), ]

g <- ggplot(data = dfja1, aes(x = 年度, y = value, group = 組合員別内訳, colour = 組合員別内訳)) +
  geom_line() +
  geom_point() +
  scale_y_continuous(labels = scales::comma_format(), name = "組合員数") +
  ggtitle("農業協同組合の組合員数の推移") +
  labs(caption = "出所：農林水産省『農業協同組合及び同連合会一斉調査 確報 総合農協統計表』\n（https://www.e-stat.go.jp/dbview?sid=0003406360）") +
  theme_bw() +
  scale_color_d3()
g + theme(text = element_text(family = "HiraKakuProN-W3"))
```

組合員数が極端に増加しているように見えるのが気になるようなら，縦軸が0から始まるようにするとよい。

```{r}
#| warning: false
g <- ggplot(data = dfja1, aes(x = 年度, y = value, group = 組合員別内訳, colour = 組合員別内訳)) +
  geom_line() +
  geom_point() +
  scale_y_continuous(limits = c(0, NA), breaks = seq(0, 11000000, 1000000), labels = scales::comma_format(), name = "組合員数") +
  ggtitle("農業協同組合の組合員数の推移") +
  labs(caption = "出所：農林水産省『農業協同組合及び同連合会一斉調査 確報 総合農協統計表』\n（https://www.e-stat.go.jp/dbview?sid=0003406360）") +
  theme_bw() +
  scale_color_d3()
g + theme(text = element_text(family = "HiraKakuProN-W3"))
```

```{r}
#| include: false
#| warning: false
outdir <- "../fig"
if (!file.exists(outdir)) {
  dir.create(outdir)
}

ggsave(g, file = file.path(outdir, "number_of_ja_members.pdf"), width = 8, height = 4)
```

続いて，正組合員と准組合員の折れ線グラフを描いてみる。

```{r}
#| warning: false
dfja1 <- dfja[grep("^正組合員（計）$|^准組合員（計）$", dfja[, "組合員別内訳"]), ]
dfja1[, "組合員別内訳"] <- factor(dfja1[, "組合員別内訳"], levels = unique(dfja1[, "組合員別内訳"]))

g <- ggplot(data = dfja1, aes(x = 年度, y = value, group = 組合員別内訳, colour = 組合員別内訳)) +
  geom_line() +
  geom_point() +
  scale_y_continuous(limits = c(0, NA), breaks = seq(0, 6000000, 1000000), labels = scales::comma_format(), name = "組合員数") +
  ggtitle("農業協同組合の組合員数の推移") +
  labs(caption = "出所：農林水産省『農業協同組合及び同連合会一斉調査 確報 総合農協統計表』\n（https://www.e-stat.go.jp/dbview?sid=0003406360）") +
  theme_bw() +
  scale_color_d3()
g + theme(text = element_text(family = "HiraKakuProN-W3"))
```

```{r}
#| include: false
#| warning: false
outdir <- "../fig"
if (!file.exists(outdir)) {
  dir.create(outdir)
}

ggsave(g, file = file.path(outdir, "number_of_ja_members_sei_vs_jun.pdf"), width = 8, height = 4)
```

正組合員が准組合員が逆転する折れ線グラフが描けた。

### 作図2

次に，個人以外の組合員についても見ていこう。

```{r}
#| warning: false
dfja2 <- dfja[grep("^正組合員（個人）$|^正組合員（法人）$|^正組合員（団体）$|^准組合員（個人）$|^准組合員（団体）$", dfja[, "組合員別内訳"]), ]
dfja2[, "組合員別内訳"] <- factor(dfja2[, "組合員別内訳"], levels = unique(dfja2[, "組合員別内訳"]))

g <- ggplot(data = dfja2, aes(x = 年度, y = value, group = 組合員別内訳, colour = 組合員別内訳)) +
  geom_line() +
  geom_point() +
  scale_y_continuous(limits = c(0, NA), labels = scales::comma_format(), name = "組合員数") +
  ggtitle("農業協同組合の組合員数（個人，法人，団体）の推移") +
  labs(caption = "出所：農林水産省『農業協同組合及び同連合会一斉調査 確報 総合農協統計表』\n（https://www.e-stat.go.jp/dbview?sid=0003406360）") +
  theme_bw() +
  scale_color_d3()
g + theme(text = element_text(family = "HiraKakuProN-W3"))

ggsave(g, file = file.path(outdir, "number_of_ja_members_kojin_dantai.pdf"), width = 8, height = 4)
```

正組合員（団体）のグラフが途中で消え，正組合員（法人）のグラフが途中から現れていることが気になる。
正組合員（団体）の値と正組合員（法人）の値が近いことから，統計の取り方が変わった可能性が考えられる。
元のデータで，正組合員（団体）が途中から欠損値になっているかどうかを確認してみる。
表を見る場合は，データをロングではなくワイドにした方が分かりやすい。

```{r}
tmp <- reshape2::dcast(dfja2, 年度 ~ 組合員別内訳)

knitr::kable(tmp, digits = 3, format.args = list(big.mark = ",", scientific = FALSE))
```

予想どおりのデータである。
ちなみに，年度のコンマは不要だが，消し方が分からない。

### 作図3

次に，授業では女性の組合員が増えていることを説明した。
このことを実際のデータで確認してみよう。

```{r}
#| warning: false
dfja3 <- dfja[grep("^正組合員（個人（女性））$", dfja[, "組合員別内訳"]), ]

g <- ggplot(data = dfja3, aes(x = 年度, y = value, group = 組合員別内訳, colour = 組合員別内訳)) +
  geom_line() +
  geom_point() +
  scale_y_continuous(limits = c(0, NA), labels = scales::comma_format(), name = "組合員数") +
  ggtitle("農業協同組合の組合員数（女性）の推移") +
  labs(caption = "出所：農林水産省『農業協同組合及び同連合会一斉調査 確報 総合農協統計表』\n（https://www.e-stat.go.jp/dbview?sid=0003406360）") +
  theme_bw() +
  theme(legend.position = c(.85, .15),
        legend.background = element_rect(fill = "transparent")) +
  scale_color_d3()
g + theme(text = element_text(family = "HiraKakuProN-W3"))

ggsave(g, file = file.path(outdir, "number_of_ja_members_female.pdf"), width = 8, height = 4)
```

確かに女性の組合員は増加していることが分かる。
ただし，これだと組合員全体に占める女性の比率が分からないので，上述のグラフと重ねてもよいだろう。

```{r}
#| warning: false
dfja3 <- dfja[grep("^正組合員（個人（女性））$|^正組合員（計）$|^准組合員（計）$", dfja[, "組合員別内訳"]), ]
dfja3[, "組合員別内訳"] <- factor(dfja3[, "組合員別内訳"], levels = unique(dfja3[, "組合員別内訳"]))

g <- ggplot(data = dfja3, aes(x = 年度, y = value, group = 組合員別内訳, colour = 組合員別内訳)) +
  geom_line() +
  geom_point() +
  scale_y_continuous(limits = c(0, NA), breaks = seq(0, 6000000, 1000000), labels = scales::comma_format(), name = "組合員数") +
  ggtitle("農業協同組合の組合員数の推移") +
  labs(caption = "出所：農林水産省『農業協同組合及び同連合会一斉調査 確報 総合農協統計表』\n（https://www.e-stat.go.jp/dbview?sid=0003406360）") +
  theme_bw() +
  scale_color_d3()
g + theme(text = element_text(family = "HiraKakuProN-W3"))

ggsave(g, file = file.path(outdir, "number_of_ja_members_female_with_all.pdf"), width = 8, height = 4)
```

正組合員全体が減少している中で，女性が増加していることが1つのグラフでわかる。
女性の増加に焦点を当てたければ，女性比率を計算するとよい。
ここで，法人と団体は除いて計算することに気をつけよう。

```{r}
#| warning: false
dfja3 <- dfja[grep("^正組合員（個人（女性））$|^正組合員（個人）$", dfja[, "組合員別内訳"]), ]
dfja3 <- reshape2::dcast(dfja3, 年度 ~ 組合員別内訳)
dfja3[, "女性比率"] <- dfja3[, "正組合員（個人（女性））"] / dfja3[, "正組合員（個人）"]

g <- ggplot(data = dfja3, aes(x = 年度, y = 女性比率)) +
  geom_line() +
  geom_point() +
  scale_y_continuous(limits = c(0, 1), name = "女性比率") +
  ggtitle("農業協同組合の正組合員に占める女性比率の推移") +
  labs(caption = "出所：農林水産省『農業協同組合及び同連合会一斉調査 確報 総合農協統計表』\n（https://www.e-stat.go.jp/dbview?sid=0003406360）") +
  theme_bw() +
  theme(legend.position = "bottom") +
  scale_color_d3()
g + theme(text = element_text(family = "HiraKakuProN-W3"))

ggsave(g, file = file.path(outdir, "number_of_ja_members_female_ratio.pdf"), width = 8, height = 4)
```

凡例がなく，線と点の色が黒い。
ここで描画に用いているデータフレームはワイドである。
`ggplot2` で凡例を付け，色分けするためには，`group` を使わなければならず，そのためにはデータをワイドではなくロングにする必要がある。

### 作図4

組合員戸数の推移はどうだろうか。

```{r}
#| warning: false
dfja4 <- dfja[grep("^正組合員戸数$|^准組合員戸数$", dfja[, "組合員別内訳"]), ]
dfja4[, "組合員別内訳"] <- factor(dfja4[, "組合員別内訳"], levels = unique(dfja4[, "組合員別内訳"]))

g <- ggplot(data = dfja4, aes(x = 年度, y = value, group = 組合員別内訳, colour = 組合員別内訳)) +
  geom_line() +
  geom_point() +
  scale_y_continuous(limits = c(0, NA), labels = scales::comma_format(), name = "組合員戸数") +
  ggtitle("農業協同組合の組合員戸数の推移") +
  labs(caption = "出所：農林水産省『農業協同組合及び同連合会一斉調査 確報 総合農協統計表』\n（https://www.e-stat.go.jp/dbview?sid=0003406360）") +
  theme_bw() +
  scale_color_d3()
g + theme(text = element_text(family = "HiraKakuProN-W3"))

ggsave(g, file = file.path(outdir, "number_of_ja_members_household.pdf"), width = 8, height = 4)
```

### 作図5

ここで扱っているのデータには，一戸複数正組合員制実施組合数の値も含まれている。
授業を踏まえると，この組合数は減少している可能性が考えられる。

```{r}
#| warning: false
dfja5 <- dfja[grep("^一戸複数正組合員制実施組合数$", dfja[, "組合員別内訳"]), ]

g <- ggplot(data = dfja5, aes(x = 年度, y = value, group = 組合員別内訳, colour = 組合員別内訳)) +
  geom_line() +
  geom_point() +
  scale_y_continuous(limits = c(0, NA), labels = scales::comma_format(), name = "組合数") +
  ggtitle("一戸複数正組合員制実施組合数の推移") +
  labs(caption = "出所：農林水産省『農業協同組合及び同連合会一斉調査 確報 総合農協統計表』\n（https://www.e-stat.go.jp/dbview?sid=0003406360）") +
  theme_bw() +
  theme(legend.position = "bottom") +
  scale_color_d3()
g + theme(text = element_text(family = "HiraKakuProN-W3"))

ggsave(g, file = file.path(outdir, "number_of_ja_multiple_members_per_household.pdf"), width = 8, height = 4)
```

実際にグラフを作成すると，一戸複数正組合員制実施組合数の現象が確認できる。
ただし，農業協同組合の数が減少しているため，この数値の解釈には注意が必要である。

### 作図6

正組合員（個人（組合員たる地位を失わない者））は何だろうか。
授業を踏まえると，これは土地持ち非農家の数を反映したものかもしれない。
定義については，統計データではなく，別の方法で調べる。
例えば，以下のような資料がある。

::: {.callout-note collapse="true" icon="true"}
## 農林水産省「農地を所有している非農家の組合員資格保有という農協法の理念に違反している状況の解消」2012年1月

[https://www.cao.go.jp/sasshin/kisei-seido/meeting/2012/togi/agri/121127/item1.pdf](https://www.cao.go.jp/sasshin/kisei-seido/meeting/2012/togi/agri/121127/item1.pdf){target="_blank"}
:::

```{r}
#| warning: false
dfja6 <- dfja[grep("^正組合員（個人（組合員たる地位を失わない者））$", dfja[, "組合員別内訳"]), ]

g <- ggplot(data = dfja6, aes(x = 年度, y = value, group = 組合員別内訳, colour = 組合員別内訳)) +
  geom_line() +
  geom_point() +
  scale_y_continuous(limits = c(0, NA), labels = scales::comma_format(), name = "組合員数") +
  ggtitle("正組合員（個人（組合員たる地位を失わない者））") +
  labs(caption = "出所：農林水産省『農業協同組合及び同連合会一斉調査 確報 総合農協統計表』\n（https://www.e-stat.go.jp/dbview?sid=0003406360）") +
  theme_bw() +
  theme(legend.title = element_text(size = 8),
        legend.text = element_text(size = 8),
        plot.caption =  element_text(size = 7)) +
  scale_color_d3()
g + theme(text = element_text(family = "HiraKakuProN-W3"))

ggsave(g, file = file.path(outdir, "number_of_ja_members_nonfarmer.pdf"), width = 8, height = 4)
```
