---
project:
  type: website
  output-dir: docs
title: "データの整形"
format:
  html:
    toc: true
    toc-title: 目次
    toc_float: true
    toc-depth: 3
    number-sections: true
    theme: lumen
lang: ja
---

ここでは，農業協同組合の組合員数の推移を把握することを試みる。

::: {.callout-note collapse="true" icon="true"}
## 農業協同組合及び同連合会一斉調査 確報 総合農協統計表

[https://www.e-stat.go.jp/dbview?sid=0003406360](https://www.e-stat.go.jp/dbview?sid=0003406360){target="_blank"}
:::

これまで，e-Statから取得したデータをグラフにするまで，何の迷いもなくRのコードを書いているかのように，説明してきた。
しかし実際には，図をどう描くか考える前に，データがどのような構造になっているのかを調べ，試行錯誤している。
ここでは，統計データを取得した後，そのデータの構造を確認しながら，データを整形していく方法を紹介する。


## e-Statからデータ取得

[統計データを用いた作図：e-Stat（API）編](https://takeshinishimura.github.io/Cooperative/02_stats_estatapi.html){target="_blank"}の後半では，e-StatのAPIを使って，Rに統計データを取り込んだ。
ここでも同様の手法でデータを取得する。

早速，次のコードを実行し，欲しいデータが取得しよう。
なお，statsDataId = "0003406360"の数字はアクセスしたい統計データのIDである。

```{r}
library(httr)

response <- httr::GET(
  url = "https://api.e-stat.go.jp/rest/2.1/app/getSimpleStatsData",
  query = list(
    appId = keyring::key_get("e-stat"),
    statsDataId = "0003406360",
    sectionHeaderFlg = 2
  )
)
response <- httr::content(response)
df <- read.csv(text = sub("^.*\\\"VALUE\\\"\n", "", response), header = TRUE, check.names = FALSE)
```

このデータはどういう構造になっているのか想像できない。
そこで，データの構造を詳細に確認してみる。

```{r}
head(df)
tail(df)
dim(df)
str(df)
```

「都道府県」の列に「全国」があるのが確認できる。
ここでは，都道府県別には検討しないため，"全国"の行だけ抽出すればよいことが分かる。
おそらく，「area_code」が"0"である行は，"全国"に対応していると想像できる。

次に，「時間軸（年度次）」列がそのまま年度が入力されていることが分かる。
そして，"2016年度"，"2015年度"，"2014年度"となっていることから，"年度"を削除して，数値型に変換する必要があることまで見通せる。
「time_code」列は，"2016100000"，"2015100000"，"2014100000"という値が入っており，整数型である。
これが，「時間軸（年度次）」列と同じ情報かどうかは，これだけでは分からない。
"2016"に続く"100000"は何を意味するのだろうか。

「unit」列は単位であり作図には使わないが，数値の意味を確認する際に参照することを覚えておく。
「value」は数値である。
ただし，型が文字列であることから，気をつけなければならないことがありそうである。
NAに "-" が入力されているかもしれない。
この表はロングであるため，「value」の型を変更すれば，ggplot2に使えるかもしれない。

これまでの疑問にひとつずつ答えていこう。
それぞれの列にどういう値が入っているか確認するには，文字列型の場合，table()またはunique()を使えばよい。

```{r}
table(df[, "都道府県"])
unique(df[, "都道府県"])
```

table()とunique()は似た結果が出力される。
table()からはそれぞれのレコード数が分かり，unique()からは表にある順番が分かる。
"全国"だけで314もある。
年度の違い以外にも何かありそうなため，全国だけ抽出したとしても，どういうデータ構造になっているのか把握するのは容易ではなさそうである。
「area_code」は確認してもよいが，仮に"0"が"全国"と1対1で対応していなかった場合，「area_code」の特定が難しくなるため，今回は調べないことにする。

なお，ここでデータフレームの列の指定方法について，簡単に説明しておく。
最も簡単かつ短い書き方は次のとおりである。
```{r}
#| eval: false
df$都道府県
```

これでもよいが，日本語の列名をそのまま使うのは不安である。
例えば，次のようにするとエラーが出る。

```{r}
#| eval: false
df$時間軸（年度次）
```

なぜか。
Rを使い慣れている人だとこの理由が分かるはずである。
Rを使っていると，データフレームがこの列名を変えたがることに気づく。
こうしたエラーの回避策はある。
次のようにするとエラーが出ず，欲しい結果が得られる。

```{r}
#| eval: false
df$'時間軸（年度次）'
```

ただし，こういった書き方をするくらいであれば，このページで書いている方法に統一する方がスマートではないだろうか。
短く書きたいときのみ，$で指定すればよい。

話を戻す。
次に，"time_code"列を確認する。

```{r}
table(df[, "time_code"])
```
「time_code」列の"100000"は，ここでは意味がなく，sub()で削除できることが分かる。
それでは，「時間軸（年度次）」と1対1で対応しているだろうか。
これを確認する方法はいくらでもある。
例えば，次のようにする。

```{r}
table(apply(df[, c("time_code", "時間軸（年度次）")], 1, paste, collapse = " "))
```

ただし，結果をいちいち確認しなければならないため，TRUEで返ってくるかどうかで判断した方がよいかもしれない。
例えば，次のようにすればよい。

```{r}
x <- sapply(seq_len(nrow(df)), function(i) (df[i, "time_code"] / 1000000 - 0.1) == as.numeric(sub("年度", "", df[i, "時間軸（年度次）"])))
table(x)
```

年度の入力ミスはなさそうなので，「時間軸（年度次）」列をいじれば，年度の数値が得られることが分かる。

大幅に変更する前に，新しいデータフレームを作成しておく。
以降は新しいデータフレームで作業し，もし間違った場合は，ここに戻ってくれば読み直さずにすむ。
ここで，全国のみのデータを抽出する。

```{r}
df2 <- df

df2 <- df2[df2[, "都道府県"] == "全国", ]
df2$年度 <- as.double(sub("年度", "", df2[, "時間軸（年度次）"]))

# 必要な列のみ抽出する
df3 <- df2[, c("組合員別内訳", "都道府県", "年度", "unit", "value")]
head(df3)
```

全国のみのデータなので，「value」列はすべて数値かもしれない。
試しに変換してみる。

```{r}
as.double(df3$value)
```

エラーや警告が出ないため，次に進んで問題ない。

```{r}
df3$value <- as.double(df3$value)
```

いよいよ"組合員別内訳"に何が入っているか確認する。
こういう予想できないものは，データフレームをある程度整理してからの方が理解しやすいであろう。

```{r}
unique(df3[, "組合員別内訳"])
```

ここで，正組合員と准組合員の内訳のデータがあることが分かる。
念のため，ここで「unit」列との対応を確認しておく。

```{r}
table(apply(df3[, c("組合員別内訳", "unit")], 1, paste, collapse = " "))
```

法人も単位は「人」になっている。
「組合」と「戸」だけ注意が必要である。

ここで，見栄えだけのために，アンダーバーを括弧に変換しておく。

```{r}
# _を（）に変換する（factorではない場合）
df3[, "組合員別内訳"] <- apply(df3[, "組合員別内訳", drop = FALSE], 1, function(x) {
  if (length(grep("_", x)) > 0) {
    x <- paste0(sub("_", "（", x), "）")
  }
  return(x)}
)

# _を2つ使っているケースに対応
df3[, "組合員別内訳"] <- apply(df3[, "組合員別内訳", drop = FALSE], 1, function(x) {
  if (length(grep("_", x)) > 0) {
    x <- paste0(sub("_", "（", x), "）")
  }
  return(x)}
)

unique(df3[, "組合員別内訳"])
```

ここから，必要なデータを抽出sする。
まず，"正組合員（計）"と"准組合員（計）"の折れ線グラフを描くことにしよう。
その前に，これまでデータフレームに番号を振っており，どれが最新か分かりづらいため，最新のデータフレームを分かりやすいデータフレーム名に変更しておく。

```{r}
#| warning: false
dfcoop <- df3

library(ggplot2)
library(ggsci)

dfcoop1 <- dfcoop[grep("^正組合員（計）$|^准組合員（計）$", dfcoop[, "組合員別内訳"]), ]
dfcoop1[, "組合員別内訳"] <- factor(dfcoop1[, "組合員別内訳"], levels = unique(dfcoop1[, "組合員別内訳"]))

g <- ggplot(data = dfcoop1) +
  geom_line(aes(x = 年度, y = value, group = 組合員別内訳, colour = 組合員別内訳)) +
  geom_point(aes(x = 年度, y = value, group = 組合員別内訳, colour = 組合員別内訳)) +
  scale_y_continuous(limits = c(0, NA), breaks = seq(0, 6000000, 1000000), labels = scales::comma_format(), name = "組合員数") +
  ggtitle("農業協同組合の組合員数の推移") +
  labs(caption = "出所：農林水産省『農業協同組合及び同連合会一斉調査 確報 総合農協統計表』\n（https://www.e-stat.go.jp/dbview?sid=0003406360）") +
  theme_bw() +
  scale_color_d3()
g + theme(text = element_text(family = "HiraKakuProN-W3"))
```

```{r}
#| include: false
#| warning: false
outdir <- "../fig"
if (!file.exists(outdir)) {
  dir.create(outdir)
}

ggsave(g, file = file.path(outdir, "number_of_ja_members.pdf"), width = 8, height = 4)
```


正組合員が准組合員が逆転する折れ線グラフが描けた。

次に，個人以外の組合員についても見ていこう。

```{r}
#| warning: false
dfcoop2 <- dfcoop[grep("^正組合員（個人）$|^正組合員（法人）$|^正組合員（団体）$|^准組合員（個人）$|^准組合員（団体）$", dfcoop[, "組合員別内訳"]), ]
dfcoop2[, "組合員別内訳"] <- factor(dfcoop2[, "組合員別内訳"], levels = unique(dfcoop2[, "組合員別内訳"]))

g <- ggplot(data = dfcoop2) +
  geom_line(aes(x = 年度, y = value, group = 組合員別内訳, colour = 組合員別内訳)) +
  geom_point(aes(x = 年度, y = value, group = 組合員別内訳, colour = 組合員別内訳)) +
  scale_y_continuous(limits = c(0, NA), labels = scales::comma_format(), name = "組合員数") +
  ggtitle("農業協同組合の組合員数（個人，法人，団体）の推移") +
  labs(caption = "出所：農林水産省『農業協同組合及び同連合会一斉調査 確報 総合農協統計表』\n（https://www.e-stat.go.jp/dbview?sid=0003406360）") +
  theme_bw() +
  scale_color_d3()
g + theme(text = element_text(family = "HiraKakuProN-W3"))

ggsave(g, file = file.path(outdir, "number_of_ja_members_kojin_dantai.pdf"), width = 8, height = 4)
```

正組合員（団体）のグラフが途中で消え，正組合員（法人）のグラフが途中から現れていることが気になる。
正組合員（団体）の値と正組合員（法人）の値が近いことから，統計の取り方が変わった可能性が考えられる。
元のデータで，正組合員（団体）が途中から欠損値になっているかどうかを確認してみる。
表を見る場合は，データをロングではなくワイドにした方が分かりやすい。

```{r}
tmp <- reshape2::dcast(dfcoop2, 年度 ~ 組合員別内訳)

caption <- "農業協同組合の組合員数（個人，法人，団体）の推移"
DT::datatable(
  tmp, caption = caption, rownames = TRUE,
  extensions = c('Buttons', 'ColReorder'),
  options = list(
    pageLength = 20,
    dom = 'Blfrtip',
    buttons = list(
      c('csv', 'excel'),
      I('colvis')
    ),
    colReorder = TRUE
  )
) |>
  DT::formatCurrency(c(2:ncol(tmp)), currency = "", interval = 3, mark = ",", digits = 0)
```

予想どおりのデータである。

次に，授業では女性の組合員が増えていることを説明した。
このことを実際のデータで確認してみよう。


```{r}
#| warning: false
dfcoop3 <- dfcoop[grep("^正組合員（個人（女性））$", dfcoop[, "組合員別内訳"]), ]
dfcoop3[, "組合員別内訳"] <- factor(dfcoop3[, "組合員別内訳"], levels = unique(dfcoop3[, "組合員別内訳"]))

g <- ggplot(data = dfcoop3) +
  geom_line(aes(x = 年度, y = value, group = 組合員別内訳, colour = 組合員別内訳)) +
  geom_point(aes(x = 年度, y = value, group = 組合員別内訳, colour = 組合員別内訳)) +
  scale_y_continuous(limits = c(0, NA), labels = scales::comma_format(), name = "組合員数") +
  ggtitle("農業協同組合の組合員数（女性）の推移") +
  labs(caption = "出所：農林水産省『農業協同組合及び同連合会一斉調査 確報 総合農協統計表』\n（https://www.e-stat.go.jp/dbview?sid=0003406360）") +
  theme_bw() +
  scale_color_d3()
g + theme(text = element_text(family = "HiraKakuProN-W3"))

ggsave(g, file = file.path(outdir, "number_of_ja_members_female.pdf"), width = 8, height = 4)
```

確かに女性の組合員は増加していることが分かる。
ただし，これだと組合員全体に占める女性の比率が分からないので，上述のグラフと重ねてもよいだろう。

```{r}
#| warning: false
dfcoop4 <- dfcoop[grep("^正組合員（個人（女性））$|^正組合員（計）$|^准組合員（計）$", dfcoop[, "組合員別内訳"]), ]
dfcoop4[, "組合員別内訳"] <- factor(dfcoop4[, "組合員別内訳"], levels = unique(dfcoop4[, "組合員別内訳"]))

g <- ggplot(data = dfcoop4) +
  geom_line(aes(x = 年度, y = value, group = 組合員別内訳, colour = 組合員別内訳)) +
  geom_point(aes(x = 年度, y = value, group = 組合員別内訳, colour = 組合員別内訳)) +
  scale_y_continuous(limits = c(0, NA), breaks = seq(0, 6000000, 1000000), labels = scales::comma_format(), name = "組合員数") +
  ggtitle("農業協同組合の組合員数の推移") +
  labs(caption = "出所：農林水産省『農業協同組合及び同連合会一斉調査 確報 総合農協統計表』\n（https://www.e-stat.go.jp/dbview?sid=0003406360）") +
  theme_bw() +
  scale_color_d3()
g + theme(text = element_text(family = "HiraKakuProN-W3"))

ggsave(g, file = file.path(outdir, "number_of_ja_members_female_vs_all.pdf"), width = 8, height = 4)
```

組合員戸数の推移はどうだろうか。

```{r}
#| warning: false
dfcoop5 <- dfcoop[grep("^正組合員戸数$|^准組合員戸数$", dfcoop[, "組合員別内訳"]), ]
dfcoop5[, "組合員別内訳"] <- factor(dfcoop5[, "組合員別内訳"], levels = unique(dfcoop5[, "組合員別内訳"]))

g <- ggplot(data = dfcoop5) +
  geom_line(aes(x = 年度, y = value, group = 組合員別内訳, colour = 組合員別内訳)) +
  geom_point(aes(x = 年度, y = value, group = 組合員別内訳, colour = 組合員別内訳)) +
  scale_y_continuous(limits = c(0, NA), labels = scales::comma_format(), name = "組合員戸数") +
  ggtitle("農業協同組合の組合員戸数の推移") +
  labs(caption = "出所：農林水産省『農業協同組合及び同連合会一斉調査 確報 総合農協統計表』\n（https://www.e-stat.go.jp/dbview?sid=0003406360）") +
  theme_bw() +
  scale_color_d3()
g + theme(text = element_text(family = "HiraKakuProN-W3"))

ggsave(g, file = file.path(outdir, "number_of_ja_members_hh.pdf"), width = 8, height = 4)
```

ここで扱っているのデータには，"一戸複数正組合員制実施組合数"の値も含まれている。
授業を踏まえると，この組合数は減少している可能性が考えられる。

```{r}
#| warning: false
dfcoop6 <- dfcoop[grep("^一戸複数正組合員制実施組合数$", dfcoop[, "組合員別内訳"]), ]
dfcoop6[, "組合員別内訳"] <- factor(dfcoop6[, "組合員別内訳"], levels = unique(dfcoop6[, "組合員別内訳"]))

g <- ggplot(data = dfcoop6) +
  geom_line(aes(x = 年度, y = value, group = 組合員別内訳, colour = 組合員別内訳)) +
  geom_point(aes(x = 年度, y = value, group = 組合員別内訳, colour = 組合員別内訳)) +
  scale_y_continuous(limits = c(0, NA), labels = scales::comma_format(), name = "組合数") +
  ggtitle("一戸複数正組合員制実施組合数の推移") +
  labs(caption = "出所：農林水産省『農業協同組合及び同連合会一斉調査 確報 総合農協統計表』\n（https://www.e-stat.go.jp/dbview?sid=0003406360）") +
  theme_bw() +
  scale_color_d3()
g + theme(text = element_text(family = "HiraKakuProN-W3"))

ggsave(g, file = file.path(outdir, "number_of_ja_members_female_vs_all.pdf"), width = 8, height = 4)
```

実際にグラフを作成すると，一戸複数正組合員制実施組合数の現象が確認できる。
ただし，農業協同組合の数が減少しているため，この数値の動きだけでは多くを語ることはできない。
