---
title: "愛媛県のJA"

format:
  html:
    toc: true
    toc-title: 目次
    toc_float: true
    toc-depth: 3
    number-sections: true
    theme: lumen

lang: ja
---

ここでは，愛媛県における農業協同組合（JA）の活動範囲を地図上に可視化し，その分布を視覚的に把握することを目的とします。

本ページでは，愛媛県内のJAのうち総合農協のみを対象とします。
2026年時点では，愛媛県内に総合農協は11存在します。
以下では，これら11の総合農協をまとめて「JA」と呼びます。

各JAの管内（担当区域）については，次のウェブページに整理されています。

::: {.callout-note collapse="false" icon="true"}
## JAグループ 愛媛県 管内の郡市町村名

<https://org.ja-group.jp/find/detail?state=ehime>{target="_blank"}
:::

## パッケージのインストール（初回のみ）

使用するパッケージは，あらかじめパソコンにインストールしておく必要があります。
はじめて実行する場合のみ，次のコードを実行してください（2回目以降は不要です）。
```{r}
#| eval: false
install.packages("fude")
install.packages("dplyr")
install.packages("tidyr")
install.packages("ggplot2")
install.packages("paletteer")
```

## パッケージの読み込み

インストールしたパッケージを読み込みます。
以下のコードは，R を起動するたびに毎回実行する必要があります。
```{r}
#| message: false
library(fude)
library(dplyr)
library(tidyr)
library(ggplot2)
library(paletteer)
```

## データの準備

地名（市町名・旧市町村名・農業集落名）と対応する地図データを準備します。
次のコードを実行すると，地図データが自動的にダウンロードされ，Rに読み込まれます。
```{r}
#| eval: false
b <- get_boundary("愛媛")
```
```{r}
#| echo: false
b <- get_boundary("愛媛", path = "~", quiet = TRUE)
```

ダウンロードされるデータは，以下のウェブページで公開されている愛媛県の農業集落境界データです。

::: {.callout-note collapse="false" icon="true"}
## 農業集落境界データ

<https://www.maff.go.jp/j/tokei/census/shuraku_data/2020/ma/>{target="_blank"}
:::

実行後，R の作業ディレクトリに `MA0001_2020_2020_38.zip` というファイルが保存され，同時にRへ読み込まれます。

このファイルは一度ダウンロードすれば再利用できます。
そのため，すでに作業ディレクトリにファイルがダウンロードされている場合は，ダウンロードは自動でスキップします。

## データの整理

R 上のオブジェクト `b` には，どの地域がどのJAの管内に属するかという情報は含まれていません。
そこで，JAグループのウェブページに掲載されている情報をもとに，各地域がどのJAの管内に属するのかを整理します。

ここで注意したいのは，松山市，東温市，松前町が2つのJAの管内にまたがっていることです。
このため，オブジェクト `b` に `JA` という1つの列を追加して，そこへJA名を入力する方法は使えません。

そこで，JAごとに列を1つずつ作成し，その地域がそのJAの管内であれば `1`，そうでなければ `0` を入力する形でデータを整理します。
```{r}
b[[1]] <- b[[1]] |>
  mutate(
    JAうま = case_when(
      city_name == "四国中央市" ~ 1,
      city_name == "新居浜市" & kcity_name == "別子山村" ~ 1,
      TRUE ~ 0
    )
  ) |>
  mutate(
    JAえひめ中央 = case_when(
      city_name == "松山市" ~ 1,
      city_name == "伊予市" ~ 1,
      city_name == "東温市" ~ 1,
      city_name == "内子町" & grepl("参川村|小田町村|田渡村", kcity_name) ~ 1,
      city_name == "松前町" ~ 1,
      city_name == "砥部町" ~ 1,
      TRUE ~ 0
    )
  ) |>
  mutate(
    JAえひめ南 = case_when(
      city_name == "宇和島市" ~ 1,
      city_name == "鬼北町" ~ 1,
      city_name == "松野町" ~ 1,
      city_name == "愛南町" ~ 1,
      TRUE ~ 0
    )
  ) |>
  mutate(
    JAえひめ未来 = case_when(
      city_name == "新居浜市" & !grepl("別子山村", kcity_name) ~ 1,
      city_name == "西条市" & !grepl("壬生川村|壬生川町|周布村|吉井村|国安村|吉岡村|三芳村|庄内村|楠河村|小松町|石鎚村|石根村|丹原町|徳田村|田野村|中川村|桜樹村", kcity_name) ~ 1,
      TRUE ~ 0
    )
  ) |>
  mutate(
    JAおちいまばり = case_when(
      city_name == "今治市" ~ 1,
      city_name == "今治市" & kcity_name == "今治市" & grepl("鳥生|郷|八丁", rcom_name) ~ 0,
      city_name == "上島町" ~ 1,
      TRUE ~ 0
    )
  ) |>
  mutate(
    JAにしうわ = case_when(
      city_name == "八幡浜市" ~ 1,
      city_name == "西予市" & grepl("三瓶|二木生|三島|双岩", kcity_name) ~ 1,
      city_name == "伊方町" ~ 1,
      TRUE ~ 0
    )
  ) |>
  mutate(
    JAひがしうわ = case_when(
      city_name == "西予市" & !grepl("三瓶|二木生|三島|双岩", kcity_name) ~ 1,
      TRUE ~ 0
    )
  ) |>
  mutate(
    JA今治立花 = case_when(
      city_name == "今治市" & kcity_name == "今治市" & grepl("鳥生|郷|八丁", rcom_name) ~ 1,
      TRUE ~ 0
    )
  ) |>
  mutate(
    JA周桑 = case_when(
      city_name == "西条市" & grepl("壬生川村|壬生川町|周布村|吉井村|国安村|吉岡村|三芳村|庄内村|楠河村|小松町|石鎚村|石根村|丹原町|徳田村|田野村|中川村|桜樹村", kcity_name) ~ 1,
      TRUE ~ 0
    )
  ) |>
  mutate(
    JA愛媛たいき = case_when(
      city_name == "大洲市" ~ 1,
      city_name == "内子町" & !grepl("参川村|小田町村|田渡村", kcity_name) ~ 1,
      TRUE ~ 0
    )
  ) |>
  mutate(
    JA松山市 = case_when(
      city_name == "松山市" ~ 1,
      city_name == "東温市" ~ 1,
      city_name == "松前町" ~ 1,
      city_name == "久万高原町" ~ 1,
      TRUE ~ 0
    )
  )
```

このコードでは，それぞれの地域について，11のJAのどこに属するかを `0` と `1` で表しています。
これは次のコードで確認できます。

```{r}
b[[1]] |>
  sf::st_drop_geometry() |>
  select(starts_with("JA"))
```
```{r}
#| echo: false
JA <- b[[1]] |>
  sf::st_drop_geometry() |>
  select(key:rcom_name, starts_with("JA"))

write.table(JA, file = file.path("../data", "JA_2025_2020_38.csv"), sep = ",", row.names = FALSE)
```

このままではJAごとに列が横に並んでおり，地図を描くには少し扱いにくい形です。
そこで次に，データをロング形式に変換します。

次のコードでは，`JA` で始まる列を1つにまとめ，値が `1` の行だけを残します。
これにより，「どの地域がどのJAに属するか」を縦長の形で整理できます。
```{r}
ja_long <- b[[1]] |>
  pivot_longer(
    cols = starts_with("JA"),
    names_to = "JA",
    values_to = "value"
  ) |>
  filter(value == 1)
```

## 地図の描画

ここまで準備したデータを使って，実際に地図を描いてみます。
まずは，次のコードを実行してください。
```{r}
ggplot() +
  geom_sf(data = ja_long, aes(fill = JA), color = NA) +
  theme_void()
```

このコードでもJAの分布を描くことはできますが，いくつか改善したい点があります。たとえば，次のような点です。

1. 市町境界とほぼ同じように見えるため，市町境界とJAの管内との違いが分かりにくい。
2. JAが重なっている地域（松山市，東温市，松前町）が見分けにくい。
3. 利用環境によっては文字化けすることがある。

こうした問題に対応するため，以下のような工夫を行います。

1. 市区町村境界データを重ねて表示する。
2. 色を調整し，透過処理を加える。
3. 必要に応じてフォントを変更する。

### 市区町村境界データの準備

まず，市区町村境界データを読み込みます。
これにより，JAの管内図の上に市町境界を重ねて表示できるようになります。

初回は，次のコードを実行してください。
```{r}
#| eval: false
b_city <- get_boundary("愛媛", boundary_type = 3)
```
```{r}
#| echo: false
b_city <- get_boundary("愛媛", path = "~", boundary_type = 3, quiet = TRUE)
```

このコードを実行すると，`MA0003_2020_2020_38.zip` というファイルがダウンロードされ，R に読み込まれます。
2回目以降は，すでに保存されているファイルが利用されます。

### 色と透過の調整

次に，地図を見やすくするために，色と透過率を調整します。

使用する色に正解はありません。
見やすさを確認しながら，自分で試してみることも大切です。

ここでは，`paletteer` パッケージを使う例を示します。
利用可能な色見本は，<https://pmassicotte.github.io/paletteer_gallery/>{target="_blank"} で確認できます。

次のコードの `+ paletteer::scale_fill_paletteer_d("MoMAColors::Warhol")` の部分がカラーパレットの指定に該当します。

### フォントの変更

文字化けが起こらない環境では，フォントの指定は不要です。
一方，文字化けが起こる場合は，`+ theme(text = element_text(family = "フォント名3"))` でフォントを指定すると改善されることがあります。

### 改善されたコード

以上を踏まえると，次のようなコードを書くことができます。

- Windows の場合
```{r}
#| eval: false
ggplot() +
  geom_sf(data = ja_long, aes(fill = JA), color = NA, alpha = 0.4) +
  geom_sf(data = b_city[[1]], fill = NA) +
  paletteer::scale_fill_paletteer_d("MoMAColors::Warhol") +
  theme_void()
```

- macOS の場合
```{r}
#| eval: false
ggplot() +
  geom_sf(data = ja_long, aes(fill = JA), color = NA, alpha = 0.4) +
  geom_sf(data = b_city[[1]], fill = NA) +
  paletteer::scale_fill_paletteer_d("MoMAColors::Warhol") +
  theme_void() +
  theme(text = element_text(family = "HiraginoSans-W3"))
```

このコードでは，`geom_sf(data = ja_long, ...)` でJAの管内を塗り分け，`geom_sf(data = b_city[[1]], fill = NA)` で市区町村境界を線として重ねています。
さらに，`alpha = 0.4` とすることで透過率を調整し，重なった地域の色が混ざって表示されるようにしています。

いずれかのコードの実行により，次の図が得られます。
```{r}
#| echo: false
ggplot() +
  geom_sf(data = ja_long, aes(fill = JA), color = NA, alpha = 0.4) +
  geom_sf(data = b_city[[1]], fill = NA) +
  paletteer::scale_fill_paletteer_d("MoMAColors::Warhol") +
  theme_void() +
  theme(text = element_text(family = "HiraginoSans-W3"))
```

## 図の保存

図を Word 等で利用するには，図をファイルとして保存する必要があります。

まず，作成した図をオブジェクトとして保存します。
先ほどのコードの先頭に `p <- ` を追加してください。
```{r}
p <- ggplot() +
  geom_sf(data = ja_long, aes(fill = JA), color = NA, alpha = 0.4) +
  geom_sf(data = b_city[[1]], fill = NA) +
  paletteer::scale_fill_paletteer_d("MoMAColors::Warhol") +
  theme_void()
```

次に，この図をファイルとして保存します。
以下のコードを実行すると，作業ディレクトリに PNG 形式の画像ファイルが作成されます。

```{r}
#| eval: false
ggsave(filename = "ehime_JA.png", plot = p)
```

もし作成された PNG ファイルが文字化けしている場合は，`p <-` のコードの最後に `+ theme(text = element_text(family = "HiraginoSans-W3"))` を追加してみてください。

必要に応じて，画像の大きさや解像度を指定することもできます。

```{r}
#| eval: false
ggsave(filename = "ehime_JA_8x6.png", plot = p, width = 8, height = 6, dpi = 300)
```
```{r}
#| echo: false
#| warning: false
ggsave(filename = "ehime_JA_8x6.pdf", plot = p + theme(text = element_text(family = "Japan1GothicBBB")), path = "../fig", width = 8, height = 6, dpi = 300)
```
